【裁判字號】    98,重勞訴,2
【裁判日期】    990915
【裁判案由】    確認僱傭關係存在等
【裁判全文】
臺灣新竹地方法院民事判決             98年度重勞訴字第2號
原      告  乙○○
訴訟代理人  陳恩民 律師
被      告  丙○精微超科技股份有限公司台灣分公司
法定代理人  甲○○○○ ○○○.
訴訟代理人  馬靜如律師
            賴建宏律師
            余筱瑩律師
上  一  人
複 代 理人  李彥群律師
上列當事人間確認僱傭關係存在等事件，本院於民國99年8 月26
日辯論終結，判決如下：
    主      文
原告之訴及假執行之聲請均駁回。
訴訟費用由原告負擔。
    事實及理由
甲、程序部分：
一、按分公司係總公司分設之獨立機構，就其業務範圍內之事項
    涉訟時，有當事人能力（最高法院40年台上字第39號、40年
    台上字第105 號判例意旨參照）。所謂就其業務範圍內之事
    項，應依訴訟標的之法律關係，是否屬其業務範圍而為觀察
    ，始能判斷其是否有實施訴訟之權能。經查，丙○精微超科
    技股份有限公司（即丁○○○○○○○○ International, Inc，以下
    簡稱被告總公司）為依美國法律設立之外國公司，於民國80
    年6 月14日經依我國公司法認許後，於80年6 月22日在我國
    辦理分公司登記而以丙○精微超科技股份有限公司台灣分公
    司（以下簡稱被告台灣分公司）名義在我國為營業行為，有
    公司及分公司基本資料查詢表附卷可稽（見本院(一)卷第199
    、200 頁），是以，被告台灣分公司僅為被告總公司之分支
    機構，實體法上並無獨立之人格，惟實務上為謀求便利，程
    序法上認分公司就其業務範圍內具有當事人能力。次查，原
    告主張其工作地點係在被告台灣分公司之營業處所，其勞工
    保險、全民健康保險及所得稅申報亦均係由被告台灣分公司
    處理，嗣經被告總公司向其終止僱傭關係後，亦係由被告台
    灣分公司向勞工保險局通報資遣事宜，是認本件所涉勞動契
    約爭議，核亦屬被告台灣分公司業務範圍內之事項，而此為
    被告台灣分公司所不爭執，揆諸前開說明，應認被告台灣分
    公司於本案有當事人能力，合先敘明。
二、次按確認之訴非原告有即受確認判決之法律上利益者，不得
    提起。所謂即受確認判決之法律上利益，係指法律關係之存
    否不明確，原告主觀上認其在法律上之地位有不安之狀態存
    在，且此種不安之狀態，能以確認判決將之除去者而言，若
    縱經法院判決確認，亦不能除去其不安之狀態者，即難認有
    受確認判決之法律上利益，最高法院52年台上字第1240號判
    例可資參照。經查，原告主張被告總公司所為之解僱不合法
    ，故其與被告總公司間之僱傭關係仍存在等語，業為被告台
    灣分公司所否認，則原告如不訴請確認，其基於僱傭契約所
    可主張之權利即無法確定行使之，自不得謂其在私法上之地
    位無受侵害之危險，則其起訴請求確認其與被告總公司間之
    僱傭關係存在，應認有受確認判決之法律上利益，附此敘明
    。
三、第按訴狀送達後，原告不得將原訴變更或追加他訴，但擴張
    或減縮應受判決事項之聲明者，不在此限。被告於訴之變更
    或追加無異議，而為本案之言詞辯論者，視為同意變更或追
    加，民事訴訟法第255 條第1 項第3 款及第2 項分別定有明
    文；再按不變更訴訟標的，而補充或更正事實上或法律上之
    陳述者，非為訴之變更或追加，為同法第256 條所明定。查
    原告起訴時，其訴之聲明第1 項及第2 項分別為「確認原告
    與被告台灣分公司間僱傭關係存在」及「被告台灣分公司應
    自97年2 月29日起，至被告同意原告復職之日止，按月給付
    原告新臺幣（下同）302,515 元」，嗣於訴訟進行中更正其
    訴之聲明為「確認原告與被告總公司間之僱傭關係存在」及
    「被告總公司應自97年2 月29日起，至被告總公司同意原告
    復職之日止，按月給付原告302,515 元，及自98年9 月2 日
    辯論意旨狀後附附表（見本院(一)卷第348 頁）所示各該金額
    之利息起算日起至清償之日止，按年息百分之5 計算之利息
    」核其所為聲明之更正，或係擴張應受判決事項之聲明，或
    不變更訴訟標的而更正事實上之陳述，且被告台灣分公司對
    前開訴之變更或追加行為，均無異議而為本案之言詞辯論，
    揆諸前開規定亦核無不合，應併予准許。
乙、實體部分：
壹、原告方面：
一、原告主張：
（一）原告自93年1 月4 日起，受僱擔任被告總公司亞洲區先進
      封裝技術產品經理，負責區域範圍包括台灣、韓國、中國
      以及東南亞，工作內容包括了產品推廣、技術行銷及與客
      戶洽談產品規格等，每月薪資為302,515 元，詎被告總公
      司於96年11月7 日以公司財務虧損及業務緊縮為由，通知
      終止與原告間之僱傭關係。惟於96年10月間，被告總公司
      曾以電子郵件與原告討論終止僱傭關係事宜時，係以原告
      產品經理乙職是被告總公司組織於美國本土境外之唯一職
      位，被告總公司計畫將此職位取消為由，欲終止與原告間
      之僱傭關係，可見被告總公司嗣後以公司財務虧損及業務
      緊縮為由，終止與原告間之僱傭關係顯係托詞。況查，原
      告自93年1 月任職被告總公司先進封裝部門期間，至96年
      第4 季為止，就原告先前任職被告總公司期間所經手之統
      計資料，原告所負責亞洲區域（日本除外）之營業情形，
      被告台灣分公司於93年之營收達16,900,000美元，94年之
      營收則有28,600,000美元，95年營收有27,400,000美元，
      96年前兩季營收有5,400,000 美元，後兩季至原告離職為
      止，亦已有2,900,000 美元，並無被告總公司所稱之虧損
      情形。再者，被告總公司仍於96年12月11日在網站上公開
      徵求與原告工作內容相似職務之職缺，更顯見被告總公司
      並無業務緊縮之事實，是其以勞動基準法第11條第1 項第
      2 款之規定，終止與原告間之僱傭關係，自於法不合。
（二）次查，被告總公司雖係以勞動基準法第11條第1 項第2 款
      之要件，即公司有虧損或業務緊縮為由資遣原告，惟實際
      上乃因原告與被告總公司主管間關於年度考績之爭議所導
      致，被告總公司並無虧損或業務緊縮之情形，茲將原告與
      被告總公司主管間之爭議陳述如後：
    1.96年7 月27日，原告之上司Manish Ranjan 與原告在台中
      高鐵站討論原告95年之考績，Manish Ranjan 認為原告的
      考績為C 等，但因原告並不同意此考績並拒絕當場簽名同
      意，之後Manish Ranjan 表示會把考績報告用電子郵件的
      方式傳給原告，並要原告將意見寫上去。
    2.96年8 月1 日，Manish Ranjan 不同意原告對考績報告的
      意見，並告知要將此事報告被告總公司，請被告總公司之
      人事部副總Dave Holme介入。
    3.96年8 月15日，Dave Holme因公來台灣並約原告面談想先
      知道原告的看法，於與原告面談後他也同意原告對考績報
      告的意見，並表示會回美國調查此事並預計在9 月初回覆
      ，當時原告即曾請教Dave Holme人事部門如何處理這樣的
      事時，他說一般有三種選擇即：調工作、調部門、請員工
      自動離職等三種處理方式。
    4.96年9 月11日，Dave Holme在電話會議上告知原告，Mani
      sh和另一位主管Scott 堅持原告的考績就是如此所並無任
      何轉圜於地，且告知原告目前被告台灣分公司並沒有職位
      上的空缺，他並告知原告其於9 月底（實際面談日為9月
      26日）會再來台灣一趟與原告談是否有其他的選擇來解決
      原告跟Manish之間的歧見，在這電話通話中人事部資深副
      總Dave Holme提起公司計畫把原告的工作移除掉，因為原
      告是唯一在被告美國總公司境外擔任產品經理，在這過程
      中並未告知任何有關於虧損或業務緊縮之事實，並且暗示
      原告，是否該考慮自動離職。
    5.由上開過程即可得知原告係因與主管間就考績之爭執，而
      導致被告總公司希望原告自行離職，絕非係因公司有虧損
      或業務緊縮之情形。
（三）綜上所述，被告公司確實不具法定解僱事由，即任意違法
      解僱原告，自不生解僱效力，兩造間之僱傭關係仍屬合法
      存在。因原告任職期間每月之薪資為302,515 元，而被告
      於終止僱傭契約時，已給付原告96年11月份之薪資70,587
      元、未休年假補償金152,933 元、年終金201,677 元、
      資遣費812,791 元、預告預間代金302,515 元，合計共1,
      540,503 元，經以此金額抵充被告總公司自96年11月7 日
      非法終止兩造僱傭關係起至97年2 月28日止，總計3 個月
      又21天之薪資，故請求被告總公司應自97年2 月29日起至
      被告總公司同意原告復職之日止，按月給付原告302,510
      元，惟屢經催討均未獲置理。為此，原告提起本件訴訟，
      並聲明：1.確認原告與被告總公司間之僱傭關係存在。2.
      被告總公司應自97年2 月29日起，至被告總公司同意原告
      復職之日止，按月給付原告302,515 元，及自98年9 月2
      日辯論意旨狀後附附表（見本院(一)卷第348 頁）所示各該
      金額之利息起算日起至清償之日止，按年息百分之5 計算
      之利息。3.前開第2 項之聲明，原告願供擔保，請准宣告
      假執行。
二、對被告抗辯所為之陳述：
（一）被告台灣分公司雖辯稱因被告總公司有虧損及業務緊縮情
      形，是依勞動基準法第11條第2 款之規定終止與原告間之
      勞動契約乃於法有據云云，惟按依勞動基準法第11條第1
      項第2 款固然規定，雇主非有虧損或業務緊縮時，不得預
      告勞工終止勞動契約，惟必以雇主確有虧損或業務緊縮之
      事實，否則即不得任意以此為由終止與員工間之僱傭關係
      ，最高法院83年度台上字第2767號判決意旨可資參照。另
      依照臺灣高等法院94年度勞上易字第15號判決意旨：「應
      認雇主依勞基法第11條第2 款規定以虧損或業務緊縮為由
      終止勞動契約，應具備最後手段性之要件，即必須雇主業
      務緊縮或虧損之狀態已持續一段時間，且無其他方法可資
      使用，雇主為因應景氣下降或市場環境變化，方可以虧損
      或業務緊縮為由終止勞動契約。」。
（二）關於被告總公司是否有虧損乙節：
    1.查原告自93年1 月任職被告總公司先進封裝部門期間，至
      96年第4 季為止，就原告先前任職被告總公司期間所經手
      之統計資料，原告所負責亞洲區域（日本除外）之營業情
      形，被告總公司於93年之營收達16,900,000美元，94年之
      營收則有28,600,000美元，95年營收有27,4 00,000 美元
      ，96年前兩季營收有5,400,000 美元，後兩季至原告離職
      為止，則已有2,900,000 美元，並無被告台灣分公司所辯
      被告總公司有虧損情形。且依照被告台灣分公司93年至97
      年所推算而得之獲利金額，被告台灣分公司於資遣原告之
      96年當年之營業額雖有下降，但整體而言被告台灣分公司
      皆仍維持穩定獲利，並無所謂相當一段期間營運不佳，而
      影響部門正常運作之情形，自無被告台灣分公司所辯之虧
      損之情事。
    2.次查，依據本院向財政部臺灣省北區國稅局新竹縣分局函
      調之被告台灣分公司93至96年度辦理營利事業所得稅申報
      之申報書及損益及稅額計算表所載，被告台灣分公司93年
      度至96年度之營業淨利分別為7,931,391 元、7,525,032
      元、7,617,164 元、7,514,242 元，93年至96年度之薪資
      支出則分別為29,336,324元、31,409,358元、48,963,247
      元、47,772,640元，足見被告台灣分公司並無連續三年虧
      損情事。
    3.再者，從被告台灣分公司之申報書及損益及稅額計算表觀
      之，其營業收入總額，銷貨折讓，營業收入淨額，營業毛
      利，營業費用及損失總額、薪資支出、租金支出、旅費、
      運費、郵電費、水電瓦斯費、保險費、交際費、折舊、其
      他費用，營業淨利等均分別列帳記載明確，足見被告台灣
      分公司之會計獨立，否則，其上開帳載金額豈非偽造文書
      ？是被告台灣分公司主張台灣分公司之一切支出均由其被
      告總公司自國外匯入，被告台灣分公司之人員薪資亦均由
      被告總公司匯入後支付，銷貨收入則由被告總公司收取，
      被告台灣分公司本身不自負盈虧云云，應非足採。
    4.末查，丁○○○○○○○○ International, Inc（即被告總公司）
      與丁○○○○○○○○ Inc.（即被告母公司）並非同一公司。縱被
      告總公司（即丁○○○○○○○○ Intern atio nal, Inc）乃被告
      母公司（即丁○○○○○○○○ Inc.）百分之百持股子公司之一。
      而被告母公司為NASDAQ之上市公司，依據美國1934年證券
      交易法及美國證券交易委員會相關規定，對於NASDAQ之上
      市公司之年報或季報僅要求母公司與子公司之合併財務資
      訊，個別子公司無須製作個別報表，惟此非謂子公司本身
      無獨立之財務報表，是僅以被告母公司之全球合併財務資
      訊並非當然即可說明被告總公司之財務是否有虧損之情形
      ，自應以原告實際所在之事業單位財務及業務狀況來判斷
      該事業單位是否有虧損或業務緊縮之情形。則被告母公司
      應就其所屬之其他子公司或分公司各別之情況，依據各該
      所在地之法令而決定該分公司或子公司本身是否有符合當
      地得合法精簡人事之相關規定始為適法，否則如本件之情
      形，豈不造成縱被告台灣分公司並未虧損，惟被告母公司
      仍得任意以其所屬之其他事業單位之虧損為理由，做為資
      遣員工之藉口？
（三）關於被告總公司是否有業務緊縮乙節：
    1.被告總公司雖以公司業務緊縮之籠統理由，做為解僱原告
      之理由之一，惟被告台灣分公司並未舉證證明有任何業務
      緊縮之事實，且事實上該公司於96年12月11日仍在網站上
      公開徵求與原告工作內容相似職務之職缺，此由僱用通知
      後附之原告工作內容說明函所示，原告之工作內容係包括
      ：「1.這個工作負責亞洲區先進封裝技術產品市佔率，訂
      單與營收目標，並包括：1.1 與業務經理確認預測在此區
      域市場上之客戶訂單量與營收金額。1.2 推動業務經理達
      到訂單銷售目標並把此目標登錄上客戶訂單管理系統SFA
      （Sale Forecast Access）。1.3 監督市場動態並確保訂
      單預計目標跟隨著市場景氣動態。1.4 與業務經理，客服
      部人員和裝機人員合作確保裝機過程順利而且可達到預期
      的驗收與營收計畫。1.5 監督市場上競爭對手的動態以及
      分析是否可能威脅到產品的市佔率。1.6 在與競爭對手競
      爭訂單時提供對公司有利的產品文宣協助業務經理贏得訂
      單。1.7 與業務經理、行銷部門人員規劃亞洲區先進封裝
      技術產品每年度的市佔率，訂單與營收目標。2.這個工作
      負責協助亞洲區的業務經理們：2.1 共同研討銷售策略。
      2.2 拜訪客戶並提供技術與市場動態簡報給予客戶。2.3
      與客戶和工廠間協商產品規格。2.4 支援客戶所提出之客
      制化技術需求並提供相關報價。2.5 在產品生產前確認產
      品工單內規格的準確性。2.6 與工廠協調確保產品交期和
      確認產品規格是否與訂單相符。3.這個工作負責確保產品
      規格符合亞洲區市場需求：3.1 開發新的產品配備並分析
      其開發投資報酬率。3.2 協助工廠確認新的產品配備是符
      合技術規格的。3.3 為新開發的產品配備並撰寫符合亞洲
      區的行銷文件與簡報。4.這個工作負責開發亞洲區新的市
      場和客戶：4.1 為公司的產品尋找和開發的市場。4.2 開
      發新的市場和客戶並評估市場和客戶的潛力。4.3 與行銷
      部門人員分析新產品開發的潛力。4.4 分析新的客戶源進
      入先進封裝技術市場的可能性和他們的技術需求。4.5 與
      亞洲區的業務經理們同研討新客戶的銷售策略。」而依照
      被告總公司網站台灣區徵才之內容為：「台灣區業務代表
      主要工作內容：丙○精微公司先進封裝技術設備（APTech
      nology）業務代表，負責提供訂單業務處理之相關工作並
      包括建立和維持客戶關係。負責支援業務部門規劃相關專
      案並執行專業職責；確認客戶訂單並確保訂單的準確度。
      處理客戶訂單和公司內部工單之流程。與工廠內部溝通和
      協調客戶需求。需要時與業務代表拜訪亞洲區的客戶。協
      助業務單位達成亞洲區的銷售目標。協助業務單位提供產
      品技術規格和資料。與市場研究單位執行分析工作並確認
      是否符合客戶報價。準備客戶資料給業務代表並把資料更
      新到客戶訂單管理系統。需要時執行特殊專案。」以上二
      者之工作內容多有重疊相類似之處，顯見被告總公司於非
      法終止與原告之僱傭關係後還繼續徵人，該公司顯然並無
      業務緊縮之事實，嗣於97年1 月底，被告總公司所招募到
      職之員工為陳昭安，至原告所負責之部分工作則由被告台
      灣分公司另一職員周梓敬負責，其工作頭銜為亞洲區產品
      技術行銷經理，顯然原告所負責之工作依然存在，並無業
      務緊縮將業務移回美國而不需原告工作之情形，或縮小事
      業實際經營狀況之業務規模或範圍。雖然被告台灣分公司
      辯稱原告只負責行銷規劃工作，不負責業務銷售，只領固
      定薪水不會有業績獎金云云，惟實際上原告於95年3 月間
      尚領得972,900 元之業績獎金，更足證明原告原所負責工
      作與前開二名員工內容一致。由此除得證明被告總公司並
      無虧損或業務緊縮之情形，更不符「最後手段性之要件」
      ，即於終止與原告間之僱傭契約前嘗試安排原告轉任其他
      工作。再由被告母公司網頁宣稱，被告母公司在先進封裝
      產業裡其產品所擁有之市場佔有率達80 %以上，顯見原告
      所任職之此事業部門範圍並無縮小，是依最高法院94年度
      台上字第1911號判決及95年度台上字第391 號判決意旨，
      並無被告台灣分公司所辯被告總公司有業務緊縮之情事。
    2.次查，被告總公司非法資遣原告後，被告總公司陸續在97
      年接獲客戶設備訂單，其中包括：日月光半導體公司（原
      告在被迫非法資遣前幫公司所取得的訂單）、台灣星科金
      朋半導體股份有限公司、台灣積體電路有限公司、矽品精
      密工業股份有限公司、丙○旭明光電國際股份有限公司等
      （以上僅為台灣地區之訂單，不包括原告所負責的亞洲區
      業務包括韓國三星電子和美國國家半導體公司馬來西亞廠
      在97年間所下的設備訂單），而上開訂單都是原告在職時
      幫被告總公司所接洽佈局的商機，顯見原告所負責之台灣
      地區並無業務緊縮或虧損之情形。
（四）末查，依據本院向新竹縣政府勞工處查詢結果，被告台灣
      分公司於93年至96年期間，僅有資遣一名員工即原告，雖
      被告台灣分公司辯稱其於95年底之勞工人數尚有19名，至
      96年底僅剩14人，顯見該公司確有業務緊縮之事實云云，
      惟查，依前述資遺通報人數93年至96年間，僅有資遣原告
      乙名之紀錄以觀，顯見其餘離職員工均為自願離職，並無
      任何其他人乃因遭被告公司以業務緊縮為由資遣，更可見
      被告台灣分公司所稱被告總公司虧損及業務緊縮之情形並
      不實在。
貳、被告則以：
一、本件原告之勞動契約係成立在原告與被告總公司之間，此由
    原告起訴狀載明係受被告總公司僱用，擔任被告總公司亞洲
    區先進封裝技術產品經理，且系爭僱傭通知函係由被告總公
    司所寄發，而原告所受領之薪資亦係由被告總公司透過被告
    台灣分公司支付予原告即足證明，至被告台灣分公司為原告
    加保勞工保險及全民健康保險，乃係因原告住所地在台灣之
    故，況被告台灣分公司並無獨立法人格主體，僅係被告總公
    司之分支機構，並不自負盈虧，其營運資金均係由被告總公
    司負責，此更足證被告台灣分公司與被告總公司之法人格同
    一，故本件原告之僱傭關係應係存在於原告與被告總公司間
    ，合先敘明。
二、依被告母公司（即丁○○○○○○○○ Inc.）之合併財務報表可證，
    被告母公司確已連續虧損三年：
（一）被告總公司是否有虧損之事實，依法應以被告母公司之合
      併財務報表為斷，且事實上亦僅有被告母公司之合併財務
      報表能確實反應被告總公司之實際盈虧狀況：
    1.依公司法第3條第2項後段之定義，分公司為受本公司管轄
      之分支機構，經濟部94年10月18日經商字第9402156840號
      函亦謂：「分公司係指其會計及盈虧係於會計年度終結後
      歸併總機構彙算，…」，故外國公司台灣分公司之財務資
      料應併入總公司財務報表，依據外國法律辦理決算，此有
      經濟部94年8 月9 日經商字第09402108750 號函可按。
    2.查被告為丙○精微超科技股份有限公司（即丁○○○○○○○○ In
      ternational, Inc. ）之台灣分公司，故依上開法令與經
      濟部函釋，被告台灣分公司營運狀況及業務盈虧之判斷，
      應以被告總公司依美國法令編制之財務報表為準。惟查，
      被告總公司乃被告母公司百分之百持股之11家子公司之一
      ，被告總公司僅係為組織管理方便之目的所設，轄下僅控
      有台灣及菲律賓分公司，並無實際營運，其實際營運均由
      被告母公司負責，被告母公司亦為實際承擔成本及責任並
      享受收入及利潤之主體，此為美國跨國公司之運作常態，
      又依美國相關法令僅母公司有編制合併財務報表之義務，
      故本案依法自應以被告母公司之合併財務報表為判斷被告
      台灣分公司盈虧狀況之基礎。
    3.再者，美國證券交易相關法令僅要求母公司製作合併財務
      報表，子公司無須提供個別報表，被告母公司為美國NASD
      AQ上市公司，其年報及季報編制均須遵循美國1934年證券
      交易法（The Securities Exchange Act of 1934 ）及美
      國證券交易委員會（United States Securities and Exc
      hange Commission, "SEC" ）所頒布之相關規定，其情形
      如下：
    (1)關於年報（annual report ）編制，依據美國證券交易法
      財務報表申報準則（"Standard Instructions for Filin
      g Forms under the Securities Act of 1933,Securitie
      s Exchange Act of 1934, and Energy Policy and Cons
      ervation Act of 1975" ）中之S-K 條例第301 項（"II.
      Regulation S-K, Item 301" ）規定，財務報表內容應包
      含銷貨淨額或營業收入、營運收入（損失）、每股營運收
      入（損失）、總資產、長期責任及可贖回優先股等（"the
      following items shall be included in the table of
      financial data；net sales or operating revenues ；
      income（loss）from continuing operations；income（
      loss）from continuing operations percommon share；
      total assets；long-term obligations and redeemable
      preferred stock （including long-term debt,capital
      leases, and redeemable preferred stock as defined
      in Rule 5-02（28）（a ）of Regulation S-X ；andcas
      h dividends declared per common share.）。該規則同
      時規定，該等財務報表所示之財務資訊係指該上市公司及
      其所有子公司之合併資訊（"All references to the reg
      istrant in the table of selected financial data an
      d in this item shall mean the registrantand its su
      bsidiaries consolidated." ），亦即，財務報表應將母
      公司及所有子公司之相關財務資訊合併編制。
    (2)關於季報（interim financial statement ）之編制，依
      據美國證券交易委員會頒布有關財務報表編制會計原則之
      S-X 條例10-01 規則（"I. Accounting Rules Formand C
      ontent of Financial Statement, II. Regulation S-X
      ,Rule 10-01"），季報之編制應依循該條例相關規定及下
      列除外規定：「本規則所定之季報僅要求母公司與子公司
      之合併報表且無須經會計師查核。其他公司無須提供個別
      報表。」（III.（a ）Condensed statements.Interim f
      inancial statements shall follow the general form
      and content of presentation prescribed by the othe
      r sections of this Regulation with the following e
      xceptions:（1 ）Interim financial statements requi
      red by this rule need only be provided as to the r
      egistrant and its subsidiaries consolidated and ma
      y be unaudited.Separate statements of other entiti
      es which may otherwise be required by this regulat
      ion may be omitted. ）。
    (3)由上可知，美國相關法令對於NASDAQ上市公司之年報或季
      報均僅要求母公司與子公司（若有）之合併財務資訊，個
      別子公司無須製作個別報表，蓋唯有母公司合併財務報表
      方能真實且確切反映公司整體盈虧及經營狀況，無論主管
      機關或投資人均係以母公司合併財務報表作為判斷。因此
      ，被告總公司依法僅有被告母公司之合併財務報表，且僅
      有被告母公司之合併報表始能真實反應被告總公司之盈虧
      狀況。
    (4)美國稅務法令亦僅要求母公司製作合併財務報表，子公司
      無須提供個別報表依據美國內地稅法（"InternalRevenue
      Code" ）關於所得稅章第1501條規定，集團企業享有合併
      申報所得稅之特權，無須申報個別所得稅。（§1501Priv
      ilege to file consolidated returns. An affiliated
      group of corporations shall, subject to the provis
      ions of this chapter, have the privilege of making
      a consolidated return with respect to the income t
      ax imposed by chapter 1 for the taxable year in li
      eu of separate returns. ）。
    4.綜上所述，依據美國證券及稅務相關法令，被告總公司無
      須提供獨立之報表或稅報，僅其母公司即被告母公司須製
      作合併財務報表或稅報。被告總公司依法僅須編制被告母
      公司之合併財務報表，且僅有被告母公司之合併財務報表
      始能真實反應被告總公司之盈虧狀況，則被告總公司是否
      有虧損情事自應以被告母公司之合併財務報表為斷。
（二）依據被告母公司95年合併財務報表及96年半年財報，可證
      被告總公司確實連續三年受有高額虧損，且虧損金額連年
      加劇：
    1.無論美國證交法或稅法，均僅要求母公司製作合併財務報
      表或稅報，個別子公司無須提供獨立之報表或稅報。此係
      由於母公司與子公司係整體性運作，無論自財務、經營策
      略、經濟活動等營業重要因素上均無法切割而獨立以觀。
      被告所有營運上之決策均係由母公司以全球運籌之角度支
      配，包括成本如何分攤、收入如何分配、人員如何僱用等
      ，均係基於整體考量並因應各州或各國法令調配。如前所
      述，被告總公司僅係一控股公司，本身並無實際營運，從
      經濟實質以觀，並不能視為獨立營運之公司。被告母公司
      之財務報表已合併被告總公司等子公司編制，此可由年報
      中之說明「所附之合併財務報表包含被告母公司及其子公
      司（均為百分之百持有）之帳目。公司內部間交易均已銷
      除。（The accompanying consolidated financial stat
      ements include the accounts of 丁○○○○○○○○ and our s
      ubsidiaries, all of which are whollyowned.Intercom
      pany balances and transactions have been eliminate
      d ）」及所附之子公司列表可知。而關於財務報表之編制
      ，被告母公司年報說明「依據美國一般公認會計原則編製
      財報及相關揭露事項時，管理階層須就合併財務報表製作
      日資產負債及收入支出之申報金額以及或有資產負債之相
      關揭露事項作出評估及判斷。（The preparation of the
      financial statements and related disclosures in co
      nformity with accounting principles generally acce
      pted in the United States requires management to m
      ake estimates and judgments that affect the report
      ed amounts of assets, liabilities, revenues and ex
      penses,and related disclosure of contingent assets
      and liabilities at the date of the consolidated fi
      nancial statements. ）」；會計師簽證意見亦說明「依
      本會計師之意見，上述依據美國一般公認會計原則所編製
      之財務報表，在所有重大方面均足以允當表達截至95年及
      94年12月31日被告母公司之合併財務狀況以及截至95年12
      月31日前三年每年營業及現金流量之合併情形。另依本會
      計師之意見，相關財報明細表就基本財報合併後，整體在
      所有重大方面亦足以允當表達其所載資料。（In our opi
      nion, thefinancial statements referred to above pr
      esent fairly, in all material respects, the consol
      idated financial position of 丁○○○○○○○○,Inc. at Dec
      ember 31, 95 and 94, and the consolidated results
      of its operations and its cash flows for each of t
      he three years in the period ended December 31, 95
      ,inconformity with U.S. generally accepted account
      ing principles.Also, in our opinion, the related f
      inancial statement schedule, when consolidated in
      relation to the basic financial statements taken a
      s a whole, presents fairly,in allmaterial respects
      ,the information set for thetherein.）」：由此可見
      ，被告母公司合併財務報表編制完全符合美國法令。綜上
      所述，關於被告總公司之盈虧狀況，僅賴被告母公司財務
      報表為方得證明。故其編制完全符合前述美國法令之規定
      ，且可確實反映被告總公司真實之盈虧狀況。
    2.依上開財務報表顯示，被告母公司自94年起，不僅連續三
      年虧損，且虧損金額連年增高：94年虧損美金2,343,000
      元；95年虧損美金8,968,000 元；96年僅前半年即已虧損
      美金2,225,000 元，相當於94年一整年之虧損總額。由此
      可證，被告總公司確有財務虧損，且該虧損已持續三年且
      連年加劇。
（三）由上可知，被告總公司確實有連續三年鉅額虧損之情形，
      炯然至明，原告與此相反之各項主張均不足採：
    1.原告提出其自行製作之統計資料，稱被告母公司於原告所
      負責之亞洲區域均有營業收入，因此無虧損情形云云。惟
      查，上開資料僅係原告自行製作之文件，並無任何證明力
      。次查，所謂虧損，係指雇主之營業收益不敷企業經營成
      本，致雇主未能因營業而獲利（參台灣高等法院94年度勞
      上易字第15號判決要旨）。故公司有營業收入並不表示公
      司無虧損，蓋該營業收入尚未減去相關成本，是否獲利或
      虧損應於每營業年度終了時結算之，若收入減去成本呈現
      負數，即屬收入不敷支出而屬虧損。因此，原告以被告母
      公司於亞洲地區有營業收入而認被告總公司無虧損事實，
      顯屬誤導，毫無可採。
    2.原告另以被告母公司之毛利率推算台灣地區毛利金額，再
      以毛利金額扣除被告台灣分公司稅報所示營業費用，依此
      認定被告台灣分公司有營業淨利而無虧損云云。然如前所
      述，被告台灣分公司之盈虧狀況依法應以被告母公司之合
      併財務報表為斷，原告僅以其「推算」而得之台灣地區毛
      利金額為據，已有未合。況查，原告之推算方式亦有極大
      謬誤，完全無法反映被告母公司於台灣地區之真實盈虧狀
      況。蓋所謂毛利率係用以評估公司產品獲利能力，與公司
      實際是否獲利或虧損無關；且被告母公司暨其所有11家子
      公司於全球市場之整體毛利率，豈可用以推算其單一子公
      司於單一地區之分公司之真實獲利情形？又被告於台灣並
      無工廠生產產品亦不直接收取銷售收入，因此於台灣地區
      不可能有實際銷貨收入，故實際上亦不可能有原告所稱之
      「營業淨利」；另原告僅以所推算出之毛利金額扣除被告
      稅報所示薪資支出、租金支出、郵電等費用，而未扣除其
      他各項營運成本，如何能正確反映台灣地區有所謂之「營
      業淨利」？由此種種，可見原告之「推算」實存有許多極
      嚴重之漏洞，完全無法反映真實情形，其無足採至明。
    3.被告總公司確有財務虧損事實，被告台灣分公司稅報不應
      作為被告總公司是否有虧損之證明：
    (1)被告母公司自94年起，不僅連續三年虧損，且虧損金額連
      年增高，此有95年合併財務報表及96年半年財報可稽。原
      告稱其自行統計被告總公司於亞洲地區有營業收入而認被
      告總公司無虧損事實云云，然公司有營業收入並不表示公
      司無虧損，蓋該營業收入尚未減去相關成本，是否獲利或
      虧損應於每營業年度終了時結算之，若收入減去成本呈現
      負數，即屬收入不敷支出而屬虧損。
    (2)原告請求調查被告台灣分公司之報稅資料欲證明被告台灣
      分公司並無虧損。查據本院向台灣北區國稅局新竹縣分局
      函查之被告台灣分公司營利事業所得稅申報之損益表及資
      產負債表，被告台灣分公司於93年至96年之課稅所得額為
      700 餘萬元至900 餘萬元不等，然而，被告台灣分公司之
      稅報係為報稅目的依據台灣稅務法令所製作，該稅報並無
      法反映被告總公司實際盈虧狀況，其理由如下：被告台灣
      分公司係被告總公司於台灣設立之分支機構，目的僅在支
      援被告總公司於台灣及鄰近地區之業務及服務需要。被告
      台灣分公司之一切支出均由被告總公司自國外匯入償還，
      被告台灣分公司人員薪資實際上亦均由被告總公司自美國
      匯至分公司後支付之，至於銷貨收入則由被告總公司直接
      收取，因此實際上被告台灣分公司本身不自負盈虧，不論
      有盈餘或虧損，均由被告總公司享受或承擔之。被告總公
      司於決定應匯入多少金額至台灣分公司時，係以台灣分公
      司之相關費用乘以一定比例（約7%～10% ）後之金額計算
      之，而該匯入之金額即為被告台灣分公司於稅報上之「營
      業收入」，此可由被告台灣分公司報稅資料中之損益及稅
      額計算表第08項「費用率」約為90% 至93% 可證。此計算
      方式將使被告台灣分公司之課稅所得額永遠呈現正數（營
      業收入減去營業費用）。前述稅務安排歷年亦皆獲國稅局
      核定無誤，此有國稅局之核定通知書可證。在上述稅務安
      排下，被告台灣分公司之稅報將不可能產生任何虧損。而
      被告總公司實際收取所有銷貨收入，同時負責支付各地分
      公司之一切支出、成本、人事費用，因此被告台灣分公司
      實際盈虧狀況僅會反映在被告總公司之合併財務報表上，
      而被告各國分公司（包括台灣分公司）之稅報並無法反映
      公司整體之實際盈虧狀況。因此，前述被告台灣分公司之
      稅報不應作為被告總公司是否有虧損之證明，被告總公司
      實際損益狀況仍應以被告母公司期末合併報表而定。而依
      據被告母公司之合併財務報表，被告總公司已連續三年虧
      損，且既然各國分公司之人事費用皆須由被告總公司支付
      ，則若欲減少人事成本支出，勢必須裁減部分人力。據此
      ，被告總公司實具有勞動基準法第11條第2 款之事由，合
      法資遣原告。
三、依被告母公司之合併財務報表及被告之稅報可證，被告總公
    司確有業務緊縮之情形且已持續至少二年：
（一）由上開財務報表可知，被告母公司之整體銷貨收入（nets
      ales）數字自94年之美金122,366,000 元降為95年之美金
      119,633,000 元，至96前半年更僅有美金57,379,000元，
      較95年前半年之美金60,987,000元為低，由此可證業務確
      有緊縮之情形，且已持續至少二年。
（二）又自被告母公司95年財務報表附註所示之各國銷售金額觀
      之，相較於94年、95年間，歐洲、台灣及其他地區之銷售
      金額均大幅減少，導致公司整體銷售金額下降共美金3,16
      5,000 元。此外，台灣之銷售金額由94年之美金20,890,0
      00元降為95年之美金15,936,000元，減少美金4,954,000
      元（約1.5 億元），顯見被告母公司無論整體或台灣地區
      均有業務緊縮之情形。且依原告自行統計之數字亦可看出
      ，被告母公司之營收數字自95年度以來連年下降，顯見原
      告亦自承被告母公司至少於亞洲區域之營收數字連年下滑
      ，而有業務緊縮之情形。況依被告台灣分公司稅報之損益
      表及資產負債表可知，被告之營業收入於94年底（即94年
      ）為9,014,753 元，於95年底（即95年）即下降為7,856,
      057 元，由此可知被告於95年間確實有業務緊縮情形。至
      原告雖以「被告在先進封裝產業裡其產品擁有的市場佔有
      率達80% 以上」，而推論被告無業務緊縮云云，惟此實係
      誤導而毫不足採。蓋即便被告之先進封裝產業之市場佔有
      率達80% 以上，但如先進封裝產業整體市場需求減少，亦
      將直接導致業務緊縮之結果，是原告此部分主張亦非足採
      。
四、被告總公司因上述連年虧損及業務緊縮之情形，而不得不資
    遣包含原告在內之部分員工，並未另以他人取代原告原本之
    工作內容，符合「最後手段性」之要求：
（一）依被告母公司之合併財務報表，無論於94年、95年或96年
      前半年，被告母公司之整體銷貨收入減去銷貨成本（cost
      of sales）後雖尚有毛利（gross profit），然扣除研發
      成本（research, development, and engineering）及管
      銷人事成本（selling, general and administrative ）
      後即呈現收入不敷支出之虧損狀態，其中管銷人事成本又
      較研發成本高出許多，顯見被告母公司及11家子公司管銷
      人事成本支出過高，因此有必要為適當之人力裁減。
（二）被告母公司為避免連年虧損狀況加劇，並因應業務緊縮之
      狀況，必須控制成本並減少支出，以使公司得以繼續經營
      。由於被告台灣分公司管銷人事成本過高，有必要調整並
      裁減部分人力，以維持人事成本之合理性。
    1.由被告母公司之財報中可知，無論94年、95年或96年前半
      年，被告母公司之銷貨收入（Net sales ）減去銷貨收入
      （Cost of sales ）後雖尚有毛利（Gross profit），然
      扣除研發成本（Research, development,and engineerin
      g ）及管銷人事成本（Selling, general and administr
      ative ）後，即呈現收入不敷支出之狀態，其中，管銷人
      事成本又較研發成本高出許多。前開收入不敷支出之狀態
      ，即便加入被告母公司業外收入，公司整體仍呈現虧損狀
      態，顯見被告母公司管銷人事成本支出過高，因此有必要
      為適當之人力裁減。
    2.被告母公司為減少上開人事成本開支，近兩年已陸續資遣
      各地員工，95年底，已裁減近10% 之員工。依據95年7 月
      21日之統計，員工總數為381 人，96年度再陸續裁減約61
      人：美國42人、歐洲6 人、日本7 人、台灣5 人、韓國1
      人。根據96年10月18日之統計，員工總數僅餘292 人。至
      於本院向新竹縣政府函查之被告台灣分公司資遣通報人數
      僅有1 人（即原告），此係由於被告台灣分公司向來致力
      維持勞資和諧，即便面臨不得已之人員裁減，亦秉持感謝
      員工過去對公司之貢獻與辛勞之信念，提供優厚之離職金
      予資遣員工，並與該等員工友好協商以自願離職或雙方合
      意方式終止僱傭契約，因此依法無須進行資遣通報之故。
      原告於受資遣前，被告總公司亦曾多次向其提出優厚條件
      ，期望以和平友好方式終止僱傭契約，然原告態度反覆不
      定，最後仍拒絕接受被告總公司所提之方案，因此被告總
      公司不得已僅得依據勞動基準法第11條第2 款之規定資遣
      原告，並由被告台灣分公司依法向新竹縣勞工局通報。因
      此，資遣通報紀錄上僅有一人，然上開其餘員工確係被告
      總公司資遣計畫之一部分，不得因無資遣通報紀錄而推定
      被告總公司無裁減人員。
    3.關於裁減人員之選擇上，被告母公司雖已裁減部分製造部
      之人員，然虧損情形仍未見改善，須再減少較無需要之人
      員，因此決定裁減美國地區以外之行銷人員，由被告總公
      司直接負責行銷業務。由於原告為亞洲部分地區之行銷經
      理，因此被列入裁減名單中。由此可證被告台灣分公司資
      遣原告乃係被告母公司因應整體虧損及業務緊縮之情形，
      所採取降低人事成本之必要手段之一環。又查，被告總公
      司於96年11月7 日資遣原告後，由於公司虧損及業務緊縮
      情形並未改善，因此被告母公司自97年至今又陸續資遣約
      53名各地員工。被告台灣分公司亦有3 名員工陸續被資遣
      或依協議終止僱傭關係，至今並未再新徵任何人員替代離
      職人員之職務。由此可證，被告台灣分公司亦確有裁減人
      力以因應連年虧損及業務緊縮情形之必要。
（三）原告雖指稱被告總公司於資遣原告後，仍徵求與原告工作
      內容相似職務之職缺云云，然查：
    1.被告總公司係於96年5 月即開始徵求業務代表乙職，以補
      離職業務人員之缺，並非於96年11月7 日資遣原告後始開
      始徵求新職，故此與原告之資遣毫無關連。
    2.關於原告指稱被告總公司於資遣原告後仍徵求與原告工作
      內容相似職務之職缺云云，然查，被告總公司雖因虧損及
      業務緊縮需裁減較不需要之人力，但仍須維持其他必要人
      力以使公司得以繼續營運。被告總公司雖於網站上徵求業
      務代表，然該職位與原告先前職位（行銷經理）完全不同
      。依據原告所提原告與新徵職位之工作內容可知，原告之
      工作在於產品行銷工作，包括市場預測、監督市場競爭對
      手、規劃產品市佔率／訂單／營收目標、擬定銷售策略、
      分析投資報酬率、撰擬行銷文件與簡報、尋找及開發市場
      與客戶潛力等等，且需協助業務人員處理相關業務；然業
      務代表之工作主要在於處理客戶訂單及相關業務，包括確
      認與處理客戶訂單、建立與維持客戶關係、支援業務部門
      規劃並執行專案等。由此可知，兩者工作性質完全不同，
      一為行銷，一為業務。何況，被告總公司於96年5 月即開
      始徵求業務代表一職，以補離職業務人員之缺，並非於96
      年11月7 日資遣原告後始開始徵求新職，更非以該新職替
      代原告之職位。是原告此部分主張，顯與事實不符，而無
      可採。
    3.此外，從業務與行銷之薪資結構亦可看出兩者屬不同性質
      ：業務人員須爭取訂單以獲取業績，除本薪外，另一主要
      收入為佣金（即commission）。以被告總公司之業務經理
      為例，其薪資結構中，本薪佔52% ，獎勵金（incentive
      ）佔48% ，獎勵金又包含佣金報酬（"Commission Ba sed
      Compensation" ，佔獎勵金80% ）及年度目標達成獎金（
      "MBO Based Compensation"，佔獎勵金20% ）。該佣金報
      酬係依訂單金額乘以0.23% 計算之，假設業務經理能達成
      預定目標訂單額（即Target Booking Quota），則該年度
      其可獲美金57,157元（約新台幣180 萬元）之佣金。此外
      ，該業務經理負責銷售某特定兩家客戶之先進封裝機具並
      設有訂單銷售額目標，如達該目標，則該業務經理可獲年
      度目標達成獎金美金14,290元（約新台幣46萬元）。由前
      例可知，該業務經理之年度本薪為美金78,553元（約新台
      幣250 萬），其佣金可達57,157元（約新台幣180 萬元）
      ，亦即佣金可達本薪之73% 。由此可知，佣金報酬為業務
      經理之主要收入，因此業務經理須盡力爭取訂單，以獲得
      佣金報酬。然，行銷人員並不負責接單，其僅每月領取固
      定月薪，另公司得視員工前年度之工作表現及營收狀況而
      支付非固定性之獎金（bonus ）。依據原告之僱用通知，
      原告之報酬僅有固定年薪3,385,000 元及每月餐費津貼1,
      800 元，該僱用通知書中並無任何關於佣金（commission
      ）之約定。且，原告之年薪已較前述業務經理高出約90萬
      元，而業務經理雖然可能獲得佣金180 萬元，惟其實際佣
      金數額仍須視其接單狀況而定。原告稱其於95年3 月獲得
      所謂「業績獎金」972,900 元云云，經查，該獎金係被告
      考量原告於94年之年度表現（協助業務人員達成年度目標
      ），因此核發該筆獎金以資獎勵，其性質並非佣金（comm
      ission）。假設果如原告所言其亦負責業務而享有佣金（
      commission），則僱用通知怎會對如此重要之支付項目隻
      字未提？原告之詞顯不可採。
    4.原告不斷聲稱「業務」亦為其工作內容之一。然，從原告
      之工作內容可清楚看出，原告所任之「產品經理」須與「
      業務經理」合作（例如確認預測訂單量與營收金額、推動
      業務經理達到訂單銷售目標、確保裝機過程順利、規劃市
      佔率等）、「產品經理」須協助「業務經理」（例如研討
      銷售策略、拜訪客戶、協商產品規格等），顯見「產品經
      理」與「業務經理」兩者本屬完全不同之職務，否則何須
      區分兩者職稱並分別訂定工作內容？原告亦於98年3月12
      日庭訊時，自承其「台灣分公司各位經理職位都是平行的
      」，顯見其亦承認「產品經理」與「業務經理」屬平行關
      係，且為完全不同之職務。
    5.原告於98年3 月12日庭訊時聲稱其亦具有擔任「業務人員
      」之能力云云。然查，依據原告當初向被告總公司應徵時
      所投遞之履歷文件，原告過去亦於類似產業工作，擔任之
      職務包括「產品經理」及「客戶技術支援工程師」，工作
      內容均為行銷及技術支援服務。由此可見，原告毫無任何
      業務人員之經驗，亦不具有該產業業務人員應具備之資格
      條件。又原告月領30萬元以上之高薪，係基於其具有「行
      銷」及「技術」之專才；同樣地，被告公司支付「業務人
      員」高薪，亦要求其須具有「業務」之專才。高科技產業
      之專業經理所任之特定職務須具備嚴格之特定資格與條件
      始能勝任，不像工廠作業員或一般行政庶務人員透過簡單
      之訓練即可。因此原告無由於事後空口白話稱其具有擔任
      業務人員之能力。
    6.此外，原告指稱其所負責之工作一部分由被告台灣分公司
      另一職員周梓敬負責，顯見其所負責之工作依然存在云云
      。然，由周梓敬之名片可看出，其係「產品技術行銷經理
      ，Technical Marketing Manager 」，而原告係「產品經
      理，Product Manager 」：一為負責「技術」行銷，例如
      技術授權之行銷；一為負責「產品」行銷，亦即先進封裝
      機具之行銷。「技術」與「產品」本即為不同之標的，兩
      者工作內容毫不相同。此外，一般外商公司（包括被告）
      基於商業考量，多半賦予員工一定之「頭銜」，以爭取客
      戶對該員工之信任。周梓敬雖有「產品技術行銷經理」之
      頭銜，然由其僱用通知書可知，其實際工作為「應用工程
      師，Field Application Engineer」，主管為「Shuji Os
      hiku bo 」，年薪為1,725,000 元。然而，由原告之僱用
      通知可知，原告擔任「先進封裝設備產品經理」，主管為
      「Steve Kay 」，其年薪為3,385,000 元。由此可知，原
      告與周梓敬之職位不同、工作負責內容不同、主管亦不同
      、薪資亦有大幅差距，被告豈可能以此完全不同性質之員
      工替代原告之職務？原告之詞顯無所據。
    7.更何況，被告總公司依法並無義務於資遣前先徵求原告是
      否有調整職務之意願。最高法院95年度台上字第1692號判
      決即認為：「原審既認上訴人確有業務緊縮之情形，則上
      訴人依上開規定資遣被上訴人，即非無據。乃原審謂上訴
      人資遣被上訴人之前，尚必須徵詢其調整職務之意願，始
      得資遣，增加勞基法規定所無之限制，自有可議。」因此
      ，被告總公司有業務緊縮之情形，則依勞動基準法第11條
      第2 款之規定即得資遣原告，如要求被告總公司於資遣原
      告前應徵詢原告是否願調任為業務人員，實係增加勞動基
      準法所無之限制。
五、至原告執其於被資遣前與被告總公司外籍人事主管間往來之
    電子郵件，指摘被告總公司於資遣前與資遣時之理由不同云
    云，並無可採。蓋取消原告職位本即為虧損及業務緊縮之結
    果，被告總公司具有資遣理由，並不因其是否於溝通時明確
    說出「虧損」二字或「業務緊縮」四字而受影響。綜上，被
    告總公司確實係因連年虧損及業務緊縮而有必要資遣原告，
    符合勞動基準法第11條第1 項第2 款之規定，被告總公司並
    已給付原告較法律規定為優之資遣費，核無違法之處，故原
    告之訴無理由，應予駁回。為此聲明：原告之訴駁回。
、兩造不爭執之事實：
一、被告總公司（即丙○精微超科技股份有限公司）為依美國法
    律設立之外國公司，於80年6 月14日經依我國公司法認許後
    ，於80年6 月22日在我國辦理分公司登記而以被告台灣分公
    司（即丙○精微超科技股份有限公司台灣分公司）名義在我
    國為營業行為等情，有被告公司及分公司基本資料查詢表附
    卷可稽（見本院(一)卷第199 、200 頁）。
二、原告受被告總公司之僱用，自93年1 月起，擔任該公司亞洲
    區先進封裝技術產品經理，負責產品推廣、技術行銷及與客
    戶洽談產品規格等工作，為勞動基準法所定之勞工，原告年
    薪為3,385,000 元，嗣被告總公司於96年11月7 日，以財務
    虧損及業務緊縮為由，依勞動基準法第11條第2 款規定終止
    與原告間之僱傭關係，並給付原告96年11月份之薪資70,587
    元、未休年假補償152,933 元、年終獎金201,677 元、資遺
    費812,791 元，預告期間代金302,515 元，合計1,540,503
    元之事實，有僱傭通知函、工作職稱內容說明書及僱傭契約
    終止函等件為證（見本院(一)卷第12至22頁）。
肆、本件係行集中審理程序，經兩造協商並簡化爭點如下，兩造
    並均同意本件爭點以下列整理並協議簡化之爭點為限，其餘
    不再主張：
一、被告總公司以勞動基準法第11條第1 項第2 款之事由，終止
    與原告間之勞動契約是否合法？
伍、得心證之理由：
一、被告總公司以勞動基準法第11條第1 項第2 款之事由，終止
    與原告間之勞動契約是否合法？
（一）按虧損或業務緊縮，二者有其一，雇主即得預告勞工終止
      勞動契約，此由勞動基準法第11條第2 款規定之反面解釋
      自明（最高法院91年度臺上字第787 號判決意旨參照）。
      次按企業在經營上難免因景氣下降等因素而生虧損，或為
      因應市場環境等之變化而須緊縮經營，無論虧損或業務緊
      縮，最後均可能須裁減人員，此乃為求經營合理化而解雇
      員工，應為企業經營上之正常手段，是勞動基準法第11條
      第2 款規定，雇主非於有虧損或業務緊縮時，不得預告勞
      工終止勞動契約，自反面解釋，即雇主於經營上有虧損或
      業務緊縮時，即可預告勞工而終止勞動契約。所謂「虧損
      」，乃指資產不足抵償負債，亦即是收入不敷支出而言，
      又企業是否虧損，雇主得否以此原因片面終止與受僱人間
      之僱傭契約，當以企業整體之營運、經營能力為準，而非
      以個別部門或是區分個別營業項目之經營狀態為斷（最高
      法院95年度台上字第1693號判決、95年度台上字第2715號
      判決意旨均同此見解）；「業務緊縮」，包括縮小範圍、
      減少生產能量，撤裁銷售門市等皆屬之。前者得以事業之
      資產負債或財務報告為憑，後者則應視事業之實際業務狀
      況而定，但必須確實有虧損或業務緊縮之事實，雇主方可
      據以終止勞動契約。另按勞動基準法第11條第2 款規定雇
      主因業務減縮時可經預告終止勞動契約，係企業經營因景
      氣下降、市場環境變化等情事而須緊縮業務，以致產生多
      餘人力，雇主為求經營之合理化必須解僱勞工時，得以業
      務緊縮為由終止勞動契約。基於憲法第15條工作權應予保
      障之規定，雇主資遣勞工時，既涉及勞工工作權行將喪失
      之問題，法律上自可要求雇主於可期待範圍內，捨資遣而
      採用對勞工權益影響較輕之措施，且勞動基準法第11條對
      雇主終止勞動契約之事由採取列舉之立法目的，以限制雇
      主解僱權限，及民法第148 條第2 項所規定行使權利履行
      義務，應依誠實及信用方法，若當事人之一方行使其原所
      擁有之權利，已明顯偏離法律規定原先所預期之利益狀態
      ，逾越法律所定該權利之目的時，法律即應否定該權利之
      行使。是以應認雇主依勞動基準法第11條第2 款規定以虧
      損或業務緊縮為由終止勞動契約，應具備最後手段性之要
      件，即必須雇主業務緊縮或虧損之狀態已持續一段時間，
      且無其他方法可資使用，雇主為因應景氣下降或市場環境
      變化，方可以虧損或業務緊縮為由終止勞動契約。
（二）經查，原告受被告總公司之僱用，自93年1 月起，擔任該
      公司亞洲區先進封裝技術產品經理，負責產品推廣、技術
      行銷及與客戶洽談產品規格等工作，是原告之雇主為被告
      總公司，而原告之勞動契約亦係成立在原告與被告總公司
      間之事實，有僱傭通知函及工作職稱內容說明書等件附卷
      可稽（見本院(一)卷第12、14頁），且為兩造所不爭執，自
      堪信實在。按總公司所設置之分公司為公司整體人格之一
      部，並無獨立之法人格。查被告總公司為依美國法律設立
      之外國公司，嗣經依我國公司法認許後，以被告台灣分公
      司名義在我國為營業行為，此有兩造所不爭執之被告公司
      及分公司基本資料查詢表等件附卷可憑（見本院(一)卷第19
      9 、200 頁），則被告台灣分公司乃係受被告總公司管轄
      之分支機構，並無獨立之法人格乙節，應堪認定。再者，
      被告總公司為被告母公司所成立，百分之百持股之子公司
      ，此有被告母公司子公司列表及公司組織圖1 份附卷可考
      （見本院(一)卷第231 、232 頁），並為原告所不爭執，而
      被告母公司乃為美國NASDAQ之上市公司，則其財務報表之
      編制自須遵循美國相關法令之規範，而依美國1934年證券
      交易法（The Securities Exchange Act of 1934 ）及美
      國證券交易委員會（United States Securities and Exc
      hange Commission, "SEC" ）所頒布之相關規定，均僅要
      求母公司製作合併財務報表或稅報，個別子公司並無須提
      供獨立之個別報表或稅報，再衡諸商場實務，母公司與子
      公司乃係整體性運作，無論自財務、經營策略、經濟活動
      等營業重要因素上實均無法切割而獨立，揆諸前開說明，
      本件判斷被告總公司之財務狀態，自應以被告母公司整體
      之營運、經營能力為判斷基準。則被告台灣分公司辯稱被
      告母公司之財務報表既已合併被告總公司等子公司為編制
      ，且符合美國相關法令之規定，自確實可反映被告總公司
      之真實盈虧狀況等情，應堪認非虛，原告主張應以被告台
      灣分公司之營收作為判斷基準云云，顯非足取。
（三）第查，依被告台灣分公司所提被告母公司之財務報表以觀
      ，被告母公司自94年起至96年上半年度為止，其虧損金額
      分別為美金2,343,000 元、美金8,968,000 元、美金2,22
      5,000 元，而96年上半年度之虧損金額已相當於94年一整
      年之虧損總額之情，有被告台灣分公司所提被告母公司之
      財務報表附卷可稽（見本院(一)卷第48至64頁），則被告台
      灣分公司辯稱被告母公司已連續3 年虧損，且虧損金額連
      年加劇等語，應堪可採認。其次，觀之被告母公司整體銷
      貨收入，其94年為美金122,366,000 元、95年為美金119,
      633,000 元、96年前半年為美金57,379,000元，而被告母
      公司在台灣地區產品淨銷售金額，自93年起至95年止，分
      別為美金13,912,000元、美金20,890,000元及美金15,936
      ,0 00 元之情，亦有被告台灣分公司所提前開被告母公司
      之財務報表附卷可徵（見本院(一)卷第48至64頁），再參諸
      被告台灣分公司自93年起至96年止之營業收入，分別為66
      ,467,463元、73,315,215元、96,852,880元、79,879,399
      元；其營業淨利，帳載結算金額分別為6,015,701 元、4,
      668,447 元、6,381,579 元、5,585,951 元，此並有財政
      部臺灣省北區國稅局新竹縣分局97年7 月24日北區國稅竹
      縣一字第0971011928號函檢附被告台灣分公司損益及稅額
      計算表在卷可參（見本院(一)卷第156 至168 頁），準此，
      就被告母公司整體營運觀之，其營收不僅已連續近三年呈
      現虧損之狀態，而其整體銷售業務亦逐年呈下滑之趨勢，
      又被告母公司於95年間在台灣地區產品銷售金額，相較於
      94年間更有大幅減少情形，甚連被告台灣分公司於96年間
      之營業收入及營業淨利，相較於95年間亦有大幅降低情形
      ，則被告台灣分公司辯稱被告總公司確有業務緊縮情形等
      語，亦堪認尚非子虛。至原告雖提出其所自行製作0000－
      0000亞洲區之績效（訂單與營收）表（見本院(一)卷第24頁
      ）欲證明被告母公司於原告所負責之亞洲區均有營業收入
      ，並無虧損情事云云。惟查，前開表格乃原告自行製作之
      文件，其上並無任何被告公司所簽認之文字，而此既為被
      告公司所堅決否認，原告又未能就此有利於己之主張，提
      出其他證據方法以實其說，則其此部分之主張自非足採。
（四）再查，被告母公司在95年合併財務報表內載明截至2006年
      12月31日時，被告母公司共約有332 位全職員工，惟迄於
      2007年10月18日法人說明會時，則說明被告母公司之員工
      總人數大約292 人等情，此觀被告母公司2006年合併財務
      報表節錄本及被告母公司2007年10月18日法人說明會節錄
      內容自明（見本院(一)卷第67、68頁），則被告母公司自95
      年12月31日起至96年10月18日止，短短不到10個月期間，
      已於全球裁減40名員工。而查，被告台灣分公司員工人數
      亦從96年1 月之19人，迄至96年11月已減少為15人，嗣於
      隔月（即96年12月）再減至14人，此亦有勞工保險局97年
      6 月24日保承行字第09710194990 號函檢附被告台灣分公
      司投保單位人數資料表在卷可參（見本院(一)卷第146 至14
      8 頁）。綜上所述，顯見原告於96年11月7 日遭被告總公
      司資遣時，除被告母公司確有連續近三年虧損之情形外，
      被告母公司整體銷售業務亦逐年呈下滑趨勢，且被告母公
      司於95年間在台灣地區產品銷售金額，相較於94年間更有
      大幅減少情形，甚連被告台灣分公司於96年間之營業收入
      及營業淨利，相較於95年間亦有大幅降低情形，再者，被
      告母公司（含被告台灣分公司）員工人數亦有逐年縮減情
      形，則被告台灣分公司辯稱被告總公司確有虧損及業務緊
      縮狀況，且已持續一段期間等情，堪可認定。
（五）至原告雖主張被告總公司於97年間陸續接獲包括日月光半
      導體股份有限公司、台灣星科金朋半導體股份有限公司、
      台灣積體電路股份有限公司、矽品精密工業股份有限公司
      、丙○旭朋光電國際股份有限公司等客戶設備訂單，此皆
      係原告任職時所接洽佈局，足見被告總公司並無業務緊縮
      或虧損情事云云。惟查，姑不論原告就其此部分主張並未
      能提出任何證據方法以實其說，則其前開主張已難遽採，
      且縱認原告上揭主張為真，惟被告總公司自93年起至96年
      止，確有虧損及業務緊縮情事，已如前述，則被告總公司
      於96年11月7 日以前開事由終止兩造間之勞動契約，於法
      自無不合，是被告總公司之前揭客戶縱有於97年間向被告
      總公司下訂單，仍不能據此反推認定被告總公司於資遣原
      告時，其公司並無虧損或營業緊縮情形，是原告此部分主
      張，亦非足採。
（六）原告又主張其遭資遣後，被告總公司於96年12月11日尚招
      募與原告先前工作內容相似之職缺，嗣於97年1 月底僱用
      訴外人陳昭安任職，並將原告先前之職務內容分由訴外人
      陳昭安及訴外人周梓敬負責，顯見被告公司並無業務緊縮
      情況云云，惟此已為被告所否認，並以前揭情詞置辯。按
      勞動基準法第11條第2 款規定雇主有虧損或業務緊縮時，
      得預告勞工終止勞動契約，並未同時規定苟雇主另有勞工
      得勝任之其他職缺時即不得預告勞工終止勞動契約之排外
      規定（此與同條第4 款「業務性質變更，有減少勞工之必
      要，又無適當工作可供安置時」之規定不同），蓋勞工職
      務之變動，事關勞資雙方勞動契約之變更，新勞動契約是
      否成立，端賴勞資雙方意思表示（包括勞工服勞務內容、
      薪資、工作地點等）是否一致而定。經查，原告並未能舉
      證證明兩造勞動契約有上開有利於勞工之約定，自無從遽
      增雇主為法令所無之限制。次查，被告總公司係因原業務
      經理離職，故於資遣原告前之96年5 月間，即開始招募業
      務經理之情，為原告於本院庭訊時所不爭執（見本院(一)卷
      第265 頁），足見被告總公司重新招募應徵業務經理乃係
      公司營運及業務之需求，核與資遣原告無涉，亦非以該新
      職替代原告之職位，則原告此部分主張顯非事實。再查，
      細譯原告前於向被告總公司應徵時所載之資歷內容，原告
      前所任職之職務為「產品經理」及「客戶技術支援工程師
      」，工作內容均為行銷及技術支援服務，此觀原告之履歷
      文件自明（見本院(一)卷第303 至305 頁），足見原告並無
      任何從事業務人員之經驗，是此既非屬原告之專業領域，
      自難認原告具有被告總公司所需產業業務人員之專業能力
      或資格條件。又觀之被告總公司僱傭通知函後附原告工作
      內容說明書之內容，僅足認原告所任職產品經理之工作範
      圍尚包含須與業務經理合作，並協助業務經理，惟尚無從
      執此即遽認原告具備業務人員之專才。至原告雖曾於95年
      3 月間領得業績金972,900 元，此有被告所不爭執之原
      告薪資表附卷可稽（見本院(一)卷第288 頁），惟此已據被
      告辯稱該金係考量原告於94年度協助業務人員達成年度
      目標之表現，故核發該筆金以資勵，並非屬原告之業
      務報酬等語，經查，原告自93年1 月4 日起任職被告總公
      司，迄至96年11月7 日經被告總公司以財務虧損及業務緊
      縮為由予以資遣為止，此將近4 年期間，原告僅領過前開
      1 次業務金，且依原告之薪資結構乃為固定年薪，並非
      如業務人員除本薪外，尚有勵金之約定，此為原告不爭
      執，足見原告之職務範圍確不負責業務銷售，是縱原告於
      任職期間曾領得一次業績金，惟原告既未能提出證據證
      明該次業績金係由其負責推廣業務銷售所得，自亦無從
      僅此遽為有利於原告之認定。復查，被告總公司於將原告
      資遣後，即將原告所任職亞洲區先進封裝技術產品經理之
      職位予以裁撤，並未另應聘他人接任原告之職位等情，為
      原告所不爭執，而原告又未能舉證證明其得以勝任被告總
      公司所需業務經理之職務，是縱被告總公司嗣因營運及業
      務之需求，另僱用訴外人陳昭安擔任業務經理，但亦無從
      執此推斷被告總公司業務並未緊縮。況姑不論原告就其主
      張其原職務內容嗣已分由訴外人陳昭安及周梓敬負責云云
      ，並未能舉證以實其說，縱認原告此部分主張為實，反更
      足以推認被告總公司確因業務緊縮而為人力之精簡等情為
      實，則原告前開主張均僅係其主觀臆測之詞，要非足採。
（七）末原告另主張被告總公司係因與原告年度考績發生爭執，
      始以虧損或業務緊縮為由資遣原告，是被告總公司終止僱
      傭關係自不合法云云。然查，原告所任職之被告總公司確
      有呈現虧損及業務緊縮等情，業如上述，縱原告確曾與其
      主管間存有考績上之爭議，惟此亦不足以影響被告總公司
      確有虧損及業務緊縮之事實，則被告總公司爰依勞動基準
      法第11條第2 款規定，終止其與原告間之勞動契約，乃屬
      於法有據，是原告此部分主張，亦非足採。
二、準據上述，被告台灣分公司所辯被告總公司確有連續虧損及
    業務緊縮情事等語，堪認屬實，而原告前開主張則均非可採
    。
陸、綜上所述，被告總公司確有連續近三年虧損，且營業收入亦
    逐年減少，而有業務減縮情形，已詳如前述，則被告總公司
    依勞動基準法第11條第2 款規定終止兩造間之勞動契約，於
    法尚無不合。從而，原告本於勞動契約之法律關係，訴請確
    認原告與被告總公司間之僱傭關係存在，並請求被告總公司
    應自97年2 月29日起，至被告總公司同意原告復職之日止，
    按月給付原告302,515 元，及自98年9 月2 日辯論意旨狀後
    附附表（見本院(一)卷第348 頁）所示各該金額之利息起算日
    起至清償之日止，按年息百分之5 計算之利息，為無理由，
    應予駁回。又原告前開第2 項之訴既經駁回，則其假執行之
    聲請亦失所附麗，應併予駁回。
柒、因本案事證已臻明確，兩造其餘主張、陳述及所提之證據，
    經本院審酌後，或與判決結果無涉，或與本件爭點無關，自
    無庸逐一論述，併此敘明。
捌、結論：本件原告之訴為無理由，依民事訴訟法第78條，判決
    如主文。
中    華    民    國    99    年    9     月    15    日
                    勞工法庭    法  官  高敏俐
以上正本係照原本作成。
如對本判決上訴，須於判決送達後20日內向本院提出上訴狀。
中    華    民    國    99    年    9     月    15    日
                                書記官  黎秀娟


司法院資訊處製作；財團法人民間司法改革基金會備份。
